臺灣彰化地方法院民事判決　95年度簡上字第140號
上　訴　人　丙○○
　　　　　　乙○○
共　　　同
訴訟代理人　潘欣欣律師
被 上訴 人　甲○○
訴訟代理人　楊振裕律師
上列當事人間請求拆屋還地事件，上訴人對於中華民國95年10月
25日本院彰化簡易庭95年度彰簡字第222號第一審判決提起上訴
，本院於96年4月11日言詞辯論終結，茲判決如下：
    主      文
原判決命上訴人應將坐落彰化縣和美鎮○○段第666地號土地上
如附圖所示編號A部分面積2平方公尺加強磚造建物拆除，並將該
部分土地返還被上訴人部分，及該部分假執行之宣告暨命上訴人
負擔訴訟費用部分之裁判均廢棄。
上開廢棄部分，被上訴人在第一審之訴駁回。
其餘上訴駁回。
第一審、第二審訴訟費用，由被上訴人負擔九分之二，餘由上訴
人連帶負擔。
    事實及理由
一、被上訴人起訴主張：
    坐落彰化縣和美鎮○○段第666地號、地目建、面積9平方公
    尺土地（下稱系爭土地）為被上訴人所有。訴外人周記標為
    系爭土地上門牌號碼彰化縣和美鎮○○路44號房屋及增建物
    （下稱系爭房屋）之原始起造人，系爭房屋如附圖所示編號
    A部分面積2平方公尺加強磚造建物及編號B部分面積7平方公
    尺鐵架造建物占用系爭土地。上訴人經法院拍賣取得系爭房
    屋之所有權，惟其無占用系爭土地之權利，仍屬無權占有。
    爰依民法第767條之規定，請求上訴人拆除系爭土地上之建
    物，將系爭土地返還被上訴人等語。
二、上訴人則以：
  (1)系爭房屋占用系爭土地如附圖所示編號A部分，面積僅2平方
    公尺，最寬處則不到1公尺，無法彈性利用，且該處為五層
    樓房樑柱所在，被上訴人請求拆除，將使上訴人蒙受極大之
    經濟損害，顯有權利濫用情形。
  (2)系爭土地之面積狹小，僅有9平方公尺，難供建築之用，地
    價以公告現值計算亦僅新台幣27萬元，被上訴人取回系爭土
    地所獲之利益，相較上訴人因拆屋所蒙受之損害，顯不相當
    ，被上訴人本件之請求，足認係以損害他人為主要目的，自
    屬權利濫用。
  (3)系爭土地原為訴外人林玉枝所有，於民國83年6月間移轉予
    訴外人周珊伊，周珊伊於92年12月間才移轉予被上訴人。查
    林玉枝為周記標之岳母，周珊伊之外祖母，均為同一家人，
    周記標建造系爭房屋之初，林玉枝當知越界建築之事實，但
    因為一家人故未提出異議，從而不得請求拆除，嗣後雖輾轉
    移轉登記於被上訴人名下，被上訴人亦不得請求拆除越界建
    築部分等語，資為抗辯。
三、被上訴人對上訴人答辯之陳述：
  (1)上訴人於第二審始提出權利濫用、越界建築之主張，核屬新
    攻擊防禦方法，依法應不得提出。
  (2)系爭土地坐落和美鎮市場內，人車往來頻繁，商業交易活絡
    ，寸土寸金，面積有9平方公尺，收回後足以出租他人作為
    攤位使用。被上訴人請求拆屋還地，係本於所有權之正當權
    利行使，雖足使他人喪失利益，但非以損害他人為主要目的
    ，非屬權利濫用。況上訴人明知系爭房屋有無權占用鄰地情
    形，仍願標買，自應承擔該部分風險，殊無因其咎由自取之
    行為，強令被上訴人須容忍系爭房屋繼續無權占用系爭土地
    之理。
  (3)上訴人主張本件有鄰地所有人知有越界建築，而不即提出異
    議之情事，應舉證以實其說，否則實難遽採。
四、原審對於被上訴人之請求，判決被上訴人全部勝訴，並依職
    權宣告假執行，上訴人聲明不服提起上訴，求為判決：(一)原
    判決廢棄。(二)上開廢棄部分被上訴人在第一審之訴駁回。(三)
    第一、二審訴訟費用由被上訴人負擔；被上訴人則聲明：(一)
    上訴駁回。(二)第二審訴訟費用由上訴人負擔。
五、得心證之理由：
  (1)被上訴人起訴主張之事實，業據其提出土地登記謄本、地籍
    圖謄本等為證，並經原審會同彰化縣和美地政事務所人員勘
    驗測量屬實，分別製有勘驗筆錄及複丈成果圖可稽，且為被
    告所不爭執，應堪認為真實。
  (2)查上訴人之權利濫用、越界建築抗辯，係上訴人至本院審理
    時始提出之新防禦方法。民事訴訟法第447條第1項第6款規
    定當事人在第二審不得提出新攻擊防禦方法，但如不許其提
    出顯失公平者，不在此限。上訴人於原審並未委任律師為訴
    訟代理人，其未諳法律不知提出答辯，自屬情有可原。且原
    審於勘驗測量系爭土地後，將土地複丈成果圖影本送被上訴
    人，然未寄送上訴人，之後僅開一次辯論庭即辯論終結，上
    訴人亦難提出答辯，是本院認若不許上訴人提出權利濫用、
    越界建築之抗辯，對上訴人顯失公平，故本院仍許上訴人提
    出上開抗辯。
  (3)按土地所有人建築房屋逾越疆界者，鄰地所有人如知其越界
    而不即提出異議，不得請求移去或變更其建築物，固為民法
    第796條前段所明定。惟主張鄰地所有人知其越界而不即提
    出異議者，應就此項事實負舉證責任。本件上訴人辯稱周記
    標建造系爭房屋之初，系爭土地所有權人林玉枝當知越界建
    築之事實，但因為一家人故未提出異議等語。惟在他人土地
    上建築房屋之可能原因甚多，可能是得地主同意而有權使用
    ，或係基於侵權行為之意思，亦可能基於越界建築使用，亦
    或界址不明致誤認他人土地為自己所有，或因不知為他人土
    地而誤為占有使用，非僅越界建築一因。上訴人自承系爭土
    地前所有權人與系爭房屋起造人周記標為一家人，則周記標
    不徵得系爭土地前所有權人同意，即越界在系爭土地上大興
    土木建築五層樓之房屋，為變態事實，上訴人復未舉證證明
    系爭土地原所有權人知越界建築之事實，而不即提出異議，
    則其越界建築部分所辯，尚難遽採。
  (4)次按權利之行使，不得違反公共利益，或以損害他人為主要
    目的，行使權利，履行義務，應依誠實及信用方法，民法第
    148條定有明文，而權利之行使，是否以損害他人為主要目
    的，應就權利人因權利行使所能取得之利益，與他人及國家
    社會因其權利行使所受之損失，比較衡量以定之。倘其權利
    之行使，自己所得利益極少而他人及國家社會所受之損失甚
    大者，非不得視為以損害他人為主要目的，此乃權利社會化
    之基本內涵所必然之解釋，此經最高法院著有71年台上字第
    737號判例可資參照。經查，被上訴人請求拆除附圖所示編
    號A部分建物，將拆除該五層樓建物左前角之柱，此經本院
    履勘現場查明屬實，製有勘驗筆錄在卷可稽。拆除上開支柱
    ，對建物結構為不安全之行為，縱可加以設計補強，惟拆除
    及補強之費用必高。再者，該編號A部分面積極小僅2平方公
    尺，形狀呈狹長之三角形，最寬處不超過1公尺，於被上訴
    人顯無何具體用途，上訴人之五層樓建物又徒受損害，揆之
    前開說明，上訴人所辯被上訴人請求拆除附圖所示編號A部
    分建物，為權利濫用，即堪認定。
  (5)上訴人又辯稱被上訴請求拆除附圖所示編號B部分建物，亦
    屬權利濫用。惟查，編號B部分建物為二層鐵架造房屋，拆
    除及補強之費用不高。且編號B部分之面積為7平方公尺，位
    於市場內，足供設攤使用，自難謂被上訴人請求拆除附圖所
    示編號B部分建物，是以損害他人為主要目的，上訴人上開
    所辯，非有理由。
  (6)末查，上訴人於向法院標買系爭房屋時，雖已知系爭房屋部
    分占用鄰地，惟占用鄰地部分非不得以價購、承租等方式取
    得合法使用權，殊不得以兩造就和解金額無法達成協議即認
    本件無權利濫用之適用。
  (7)綜上所述，被上訴人依民法第767條規定，請求上訴人將坐
    落系爭土地上如附圖所示編號B部分面積7平方公尺鐵架造建
    物拆除，並將該部分土地返還被上訴人，為有理由，應予准
    許，至逾此部分之請求，核屬權利濫用，應予駁回。原審就
    超過上開應准許部分，為被上訴人勝訴之判決，並依職權為
    假執行之宣告，尚有未洽，上訴意旨就此部分指摘原判決不
    當，求予廢棄改判，為有理由，爰由本院廢棄改判如主文第
    2項所示。至於上開應予准許部分，原審為被上訴人勝訴之
    判決，並依職權為假執行之宣告，並無不當，應予維持，上
    訴意旨求予廢棄改判，為無理由，應駁回其上訴。
六、本件事證已臻明確，兩造其餘主張及舉證，核與判決結果無
    影響，毋庸逐一論述，併此敘明。
七、據上論結，本件上訴為一部有理由，一部無理由，依民事訴
    訟法第436之1第3項、第449條第1項、第450條、第79條、第
    85條第2項，判決如主文。
中　　華　　民　　國　　96　　年　　4 　　月　　25　　日
                民事第二庭    　審判長法　官　康弼周
                                      法  官　陳秋錦
                                      法  官　施錫揮
以上正本係照原本作成。
不得上訴。
中　　華　　民　　國　　96　　年　　4 　　月　　25　　日
                            　　　    書記官　黃鏽金
